【裁判字號】    94,重上更(五),150
【裁判日期】    950629
【裁判案由】    貪污治罪條例等
【裁判全文】
臺灣高等法院刑事判決           94年度重上更(五)字第150號
上  訴  人  臺灣板橋地方法院檢察署檢察官
上  訴  人
即  被  告  乙○○
選任辯護人  張迺良律師
            蔡亞寧律師
上列上訴人因被告貪污案件，不服臺灣板橋地方法院83年度訴字
第2209號，中華民國84年 5月31日第一審判決（起訴案號：臺灣
板橋地方法院檢察署83年度偵字第9725、9727、12367、13571號
），提起上訴，經判決後，由最高法院第 5次發回更審，本院判
決如後：
    主  文
原判決關於乙○○被訴違背職務收賄部分撤銷。
乙○○依據法令從事公務之人員，對於非主管或監督之事務，利
用職權機會、身分圖利，處有期徒刑柒年，褫奪公權陸年，所得
財物新臺幣肆拾陸萬元追繳沒收，如全部或一部無法追繳時，以
其財產抵償之。
    事  實
一、乙○○自民國（下同）79年12月起擔任臺灣桃園地方法院檢
    察署檢察官，職司犯罪之偵查、追訴，為依據法令從事公務
    之人員。嗣於任內得知所結識之商人甲○○、林錫哲在桃園
    縣桃園市共同經營之三富遊樂場涉犯常業賭博犯罪，甫於81
    年 3月下旬為警查獲而由林大鈞出面頂替接受同署其他檢察
    官偵查。期間，因乙○○曾受甲○○之託，代為探知該案之
    內勤及承辦檢察官之姓名及作風，甲○○認為乙○○居間奔
    走，幫忙不少；乙○○於窺知甲○○等人亦有感激之意後，
    明知公務員服務法規定公務員不得假借權力，以圖本身之利
    益，仍違背上開規定，利用其檢察官之身分以及所擁有之偵
    查、追訴犯罪之權限，足以對甲○○、林錫哲經營之電動玩
    具遊戲業是否涉犯常業賭博罪之幕後主謀之擴大追查有相當
    之影響力之機會，而對於非其主管、監督之事務（甲○○經
    營之三富遊樂場可能涉犯常業賭博犯罪，但非乙○○承辦）
    ，起意直接圖謀私人不法利益，而於同年4月9日利用向南陽
    實業股份有限公司洽購自用小客車並邀同甲○○前往選購之
    機會，託詞向甲○○借貸需索新臺幣（下同） 4、50萬元（
    內心實無給付利息或返還借款之意）。甲○○情知乙○○意
    在需索金錢圖利，仍基於乙○○係桃園地區之檢察官，有偵
    查、追訴犯罪之權限，且乙○○甫有前述之幫忙，加以惟恐
    開罪乙○○將有招致檢舉賭博犯行之虞，並欲乘機逢迎攀附
    自抬身價，冀祈乙○○能多予關照等原因，雖未互就任何具
    體職務行為或違背職務行為達成期約賄賂之合意，仍在香港
    茶行交付由林錫哲所簽發、票載發票期日為同月16日、面額
    46萬元之臺灣中小企業銀行桃園分行ＡＡ0000000號支票1紙
    ，乙○○旋於同日提示交換得款，而圖得不法之利益。直至
    83年 6月間，經檢察官指揮調查人員擴大偵辦甲○○、林錫
    哲涉犯常業賭博罪，始循線查獲上情。
二、案經臺灣板橋地方法院檢察署檢察官指揮法務部調查局北部
    地區機動工作組調查移送後偵查起訴。
    理  由
一、訊據上訴人即被告乙○○矢口否認有何圖利犯行，辯稱：46
    萬元乃借款，嗣由佣金折抵，曾拿3萬元、5萬元還甲○○，
    然甲○○未收，因怕零零散散會忘記，亦曾拿收據給甲○○
    ，但甲○○亦未收，並不知道甲○○、林錫哲經營電玩業，
    甲○○於檢調中供述，沒有證據能力云云。經查：
(一)證人王美玲、劉世閔於調查局之筆錄，乃被告以外之人於審
    判外之言詞陳述，為傳聞證據，然業據被告於本院對該證據
    能力表示「沒意見」（見本院卷64頁反面、第66頁），而未
    於言詞辯論終結前聲明異議，依刑事訴訟法第159條之5第 2
    項規定，視為已有將該等傳聞證據採為證據之同意。至原審
    共同被告甲○○、林錫哲之偵查筆錄，乃被告以外之人於偵
    查中向檢察官所為陳述，除顯有不可信之情況者外，得為證
    據，刑事訴訟法第 159條之1第2項定有明文。偵查中對被告
    以外之人（包括證人、鑑定人、告訴人、被害人及共同被告
    等）所為之偵查筆錄，或被告以外之人向檢察官所提之書面
    陳述，性質上均屬傳聞證據。惟現階段刑事訴訟法規定檢察
    官代表國家偵查犯罪、實施公訴，依法其有訊問被告、證人
    及鑑定人之權，證人、鑑定人且須具結，而實務運作時，檢
    察官偵查中向被告以外之人所取得之陳述，原則上均能遵守
    法律規定，不致違法取供，其可信度極高，職是，被告以外
    之人前於偵查中為證述，除反對該項供述得具有證據能力之
    一方，已釋明「顯有不可信之情況」之理由外，不宜以該證
    人未能於審判中接受他造之反對詰問為由，即遽指該證人於
    偵查中之陳述不具證據能力。查甲○○、林錫哲於檢察官偵
    查中所為之陳述，檢察官、被告及辯護人均未釋明上開供述
    有顯不可信之情況，依上說明，其二人於偵查中之證言自具
    有證據能力 (最高法院93年度台上字第2397號判決參照），
    而其二人於調查局之陳述，與審判中不符，依刑事訴訟法第
    159條之2，須先前陳述具有較可信之特別情況，且為證明犯
    罪事實存否所必要者，方得為證據。查林錫哲之調查筆錄83
    年6月2日、6月6日、6月7日即有律師蔡兆誠陪同在側，嗣於
    83年6月14日又有李壁合律師在場（見偵 9725卷第16頁、第
    31頁、第36頁、第45頁、第49頁），應無受調查員以不正方
    法取證之可能，且其他無律師在場之調查期日，林錫哲之不
    利於被告之陳述，均與律師在場時無異；而甲○○之調查筆
    錄83年6月2日有律師蘇聰儒在場、6月6日、6月17日、6月21
    日、7月21日有文聞律師在場、6月7日有黃淑芬律師在場、6
    月9日、6月14日有蘇鴻儒律師在場、7月4日甚有蘇鴻儒、蔡
    兆誠2位律師在場（見偵 9727卷第18頁、第31頁、第51頁、
    第73頁、第106頁、第216頁），且參酌甲○○歷審均未提出
    刑求抗辯等情，應認其之調查筆錄並無外力干擾；再其二人
    均於83年5月31日受羈押（見偵9727卷第252頁、偵9725卷第
    163 頁），無串證之虞，卻仍於調查中一致為不利被告之陳
    述，堪認其等陳述之可信性、真實性，且為證明被告犯罪之
    所必要，故應有證據能力。本院前審於準備程序中詰問原審
    共同被告甲○○、林錫哲（見上更(四)卷第 157頁以下），然
    受命法官於準備程序中，不得為主動蒐集證據及進行證據之
    實質調查，況亦無何預料該二名證人不能於審判期日到場之
    理由（刑事訴訟法第276條第1項規定參照），是該日所踐行
    之訴訟程序，難謂無違誤，然該等證人之證言既係於法官前
    為之，自屬有證據能力，併此敘明。
(二)被告乙○○於本案行為時係臺灣桃園地方法院檢察署檢察官
    ，依法院組織法第60條之規定，有實施偵查，提起公訴之權
    限，自係依據法令從事公務之人員。又公務員服務法第 6條
    規定：公務員不得假借權力，以圖本身之利益。被告身為檢
    察官自無不知該規定之理，被告明知有該規定，仍違反規定
    圖私人之利益，自係明知違背法令，利用職權及身分圖自己
    不法之利益。被告雖有偵查、追訴犯罪之權限，並已知悉甲○○等人係三富遊樂場之幕後負責人（詳後述），可能涉犯
    賭博罪，然甲○○、林錫哲等人有如何之具體行為，被告應
    未確知，被告因其私人之社會交往知悉上情，固可主動檢舉
    偵辦，然究非被告執行職務時知有犯罪嫌疑，被告應無告發
    之義務（刑事訴訟法第 241條參照），亦即被告之消極不為
    檢舉，固有未當，究難認為違法。是甲○○等人經營遊樂場
    可能涉犯賭博罪嫌之行為，僅係被告私人交往所知，被告並
    未承辦，非屬其主管、監督之職責。
(三)被告坦承自甲○○處取得46萬元支票，其供述：「我曾在81
    .4.15 向甲○○借款46萬元」、「... 因為是朋友，所以我
    開口向他（甲○○）借錢，抱著試試看的心態，沒想到真的
    借給我了」、「因為買車是向別人借錢很好的名目，所以我
    向甲○○借46萬元，當時我的心態是能借到最好，沒有借到
    也無所謂」、「甲○○陪我至該廠訂車... 車款為 918,000
    元（不含稅、費、保險）」、「（為何交46萬元支票給你？
    ）我向他借的，在付完訂金，回程路上借的」、「 81.4.15
    （依甲○○之供述，應為16日之誤）下午4、5點，在香港茶
    行之騎樓取得」云云（見偵 12367卷第35頁、第36頁、第49
    頁反面、原審卷(一)第106頁反面、(三)第119頁反面）。
(四)原審共同被告甲○○之指述：
  1.甲○○坦承與林錫哲等人在桃園縣桃園市共同經營之三富遊
    樂場，由其負責經營，林錫哲負責管帳等情（見偵9727卷第
    2頁以下、第31頁以下、第101頁以下）。且甲○○與林錫哲
    一致陳稱被告知其等經營賭博性電玩業（見偵9725卷第60頁
    、第160頁、第189頁、偵9727卷第67頁反面、第76頁反面、
    第 241頁反面）；此由甲○○稱：與被告於80年中認識，認
    識半年多，被告即知我經營三富遊樂場賭博電玩業等語（見
    偵 9727卷第67頁反面）；林錫哲亦稱：在1次閒聊中，甲○○告訴被告，我也是三富遊樂場的股東之一等語可得知（見
    偵9725卷第60頁反面）。是堪認被告早於本案爆發前之80年
    底或81年初即知甲○○與林錫哲經營賭博性電玩業，再參以
    後述三富遊樂場於81年 3月26日為警查獲後，以林大鈞冒充
    負責人經警移送偵辦，甲○○拜託被告打探承辦及內勤檢察
    官一事，亦證本案爆發之時，被告早已知曉甲○○與林錫哲
    從事何種非法行業，是被告所辯其案發後始知悉甲○○等人
    經營電玩賭博業云云，不可採信。
  2.有關交付46萬元支票之經過，甲○○於調查局供稱：被告於
    81年 4月間喝茶、聊天時表示有意購車，翌日應被告之邀偕
    同前往南陽實業公司看車，席間被告表示現金不夠，要借款
    3、50萬元，經探問確數後，被告表示要 46萬元，其後我在
    林錫哲之茶行要求林錫哲當場開立46萬元（支票）乙紙，並
    當場交付被告，惟迄未償還云云（見偵9727卷第51頁反面）
    ；嗣進而供稱：汽車價款約92萬元，被告當場交付訂金 5萬
    元，回程車上，我告訴被告該車款我願意出一半，被告當場
    表示好，謝謝，隔日下午在茶行，將林錫哲開立之支票交付
    予被告，被告收下後表示感謝之意等語（見偵 9727卷第163
    頁反面、第 177頁反面）。則被告前述取得46萬元支票之經
    過、地點，與甲○○所述，並無不符。關於取得之時間，被
    告所述之4月15日，與甲○○所述之4月16日雖略有差異，然
    支票之發票日係81年4月16日，並於同日提示（見偵12367卷
    第40頁）；且甲○○與負責銷售汽車之業務員王美玲均稱被
    告係於 4月15日付款（見偵9725卷第86頁），甲○○就被告
    係於翌日交付支票之事實亦陳述明確，應認交付支票之時間
    為81年4月16日。
  3.甲○○之所以願意交付前述46萬元支票予被告之背景，其於
    偵查時稱：林大鈞被查獲時，有請被告去問承辦的檢察官是
    邢泰釗，我曾問過被告內勤檢察官是何人，他說是羅美棋，
    新來的；因為經常向被告打聽消息，聽他說要買車，就準備
    要送他等語（見偵9727卷第214頁、第241頁反面）。參酌三
    富遊樂場確於81年 3月26日為警查獲，以林大鈞冒充負責人
    經警移送臺灣桃園地方法院檢察署偵辦，其後經起訴、判決
    ，亦有起訴書及判決書附卷可稽（見偵3571卷第51至55頁）
    ；甲○○並坦承林大鈞僅係出面擔罪之三富遊樂場之負責人
    等情（見偵9727卷第 213頁反面）。足見甲○○經營之三富
    遊樂場於被查獲涉犯賭博並以林大鈞頂罪後，確曾託被告探
    知該案之內勤及承辦檢察官之姓名及作風，希藉此有相應措
    施，亦與林錫哲陳稱之「視承辦檢察官不同而採取不同之處
    置方式」等語（見偵9725卷第50頁反面）相契合，堪認甲○○確有需求被告幫忙之處，是甲○○主觀上認為被告居間奔
    走，幫忙不少，應可認定。至甲○○於本院證述：只要去檢
    察署服務台就可以知道承辦檢察官是何人，根本不用打聽，
    曾供述託被告去打聽內勤檢察官是受檢調誤導所致云云（見
    本院卷第59頁反面至60頁）。惟當事人若非係於檢察署或法
    院服務之人，如何能知有內外勤之分？且甲○○於偵查中（
    即83年 7月21日）受訊問時，有文聞律師在旁，其亦供承有
    電詢被告內勤檢察官是誰，則檢調如何誤導？再一般民眾僅
    在接獲檢察官傳訊時，到庭才會知曉承辦檢察官是誰，也不
    會知道服務台就可以查詢，更何況係在案發之83年，民眾對
    於司法資訊之獲得，尚屬未如今日完備之狀況下。是甲○○
    嗣後所稱無庸透過被告查詢承辦、內勤檢察官等情，乃迴護
    被告之詞，不足採信。
  4.甲○○對於交付46萬元之原因，先後供稱：被告以借款購車
    為由，向我洽借之46萬元，迄今未還，亦無加還利息乙事（
    見偵9727卷第 106頁反面）；46萬元支票是贈送給被告購買
    雅哥汽車款項的一部分，送被告，是因被告也有取締賭博性
    電動玩具之職權，避免被告取締就送被告（見偵9727卷第15
    9頁反面、第160頁）；因為被告係桃園地檢署檢察官，職掌
    司法偵查，而三富遊樂場係從事非法行業，當時查緝甚緊，
    因此致贈款項，俾後續營業（見偵 9727卷第164頁反面）；
    支票是送給他作為買車一半的款項，是我陪被告看完車所作
    的決定（見偵 9727卷第175頁反面）；我跟被告去看車回來
    途中，我跟被告說替他付一半車款，因為當時地檢署查得緊
    ，希望他能幫忙關照等語（見偵 9727卷第214頁反面）；林
    錫哲所言屬實（指林錫哲於調查局供稱三富賭博案發後，甲○○曾聯繫被告，請被告設法了解分案情形、出面疏通或注
    意案件發展，務使檢察官之偵查不致牽連甲○○及林錫哲）
    ，所以在被告買車時，我出一半的錢，贈予被告46萬元購車
    款，係對於81年 4月以前被告在有關三富案件中所給予的幫
    忙作酬謝，並非針對某特定案（見偵 9727卷第221頁正、反
    面）；46萬元支票是贈送給被告，作為購買喜美雅哥汽車用
    的，確實是贈送給他買車，不是借的（見偵 9727卷第240頁
    反面）；支票是送給被告作為買車之用，並未讓被告表示此
    46萬元作為佣金（見偵 9727卷第257頁反面）；46萬元支票
    是送給被告買車用的，沒有其他用途，車款是90多萬，我決
    定替他出一半錢，就叫林錫哲開了這張46萬元支票送給被告
    （見偵9727卷第 263頁反面）。從上述甲○○之供述可知，
    甲○○交付之46萬元，確非借款，且交付之背景、原因，確
    係因彼此熟識，甲○○感於被告確曾於其他案件上有所幫忙
    ，且因自己經營之事業敏感，被告之檢察官身分及所擁有之
    職權對其將來繼續經營有相當之影響力，期望被告能多所關
    照。再由甲○○所稱被告迄今未還等情，顯見被告縱有託辭
    向甲○○借款，以甲○○欲以此款供作被告購車之用之情觀
    之，其亦甚明瞭被告無返還或給附利息之意，實則欲作討好
    之人情罷了，被告既託詞購車借款，當無返還之意甚明。
(五)甲○○到案前，曾與被告串供：本案係林錫哲先被調查局約
    談，案發後，被告確曾要求甲○○在接受檢調單位調查時，
    就該紙46萬元支票偽作借款之不實供述，並要求轉告林錫哲
    亦配合作同樣之不實供述等事實，已經甲○○於調查局、檢
    察官訊問時多次供陳明確（見偵9727卷第107至108頁、第11
    3頁反面、第159頁反面、第165頁、第178頁）；甲○○並就
    被告如何教導應訊並明確供稱：「被告僅表示若我直陳該筆
    46萬係用以購車會變得很敏感」（見偵9727卷第10 8頁）、
    「被告並未要我說46萬支票是要買車，他不要我在檢調單位
    提起買車的事情」（同偵 9727卷第160頁）。核與證人即被
    告林錫哲之內弟（為警員）劉世閔於同組所稱串供情節相符
    （見偵9727卷第93頁）。甲○○有無先與被告串供？串供時
    被告是否在場抑僅在電話交待？雖反覆陳述，然經調查局及
    檢察官多次質疑並持林錫哲之供述質問後，甲○○坦承確實
    有當面與乙○○串供（見9727卷第113頁反面、第165頁）。
    依上所述，被告於甲○○被約談前，即教導甲○○應如何應
    訊，就46萬元支票事，並要甲○○迴避與買車有牽連。亦即
    即便是借款之目的在買車，亦應避免。然被告若單純係借款
    買車，以檢察官之身分言，其向電玩業者洽借，至多僅是妥
    當與否之問題，何以被告仍極力避免？（甲○○稱：林錫哲
    經檢、調單位傳喚到案後，乙○○非常緊張，即打call給我
    ─見偵9727卷第164頁反面），顯見被告情虛。
(六)有利被告證據及被告辯解不足採之理由：
  1.甲○○嗣於原審、本院前審及本院訊問時，均翻異前詞，附
    和被告稱：該46萬元確係借款，並已與其應允給付被告仲介
    房屋之佣金相抵云云。惟甲○○於調查局及檢察官訊問時，
    正值被羈押並禁止接見通信時期，其當時所為之初供應無串
    證之虞，自較原審審理時所供為可採。且甲○○經由被告之
    介紹購屋，並無佣金之約定，已經甲○○於初供時陳述明確
    （見偵 9727卷第257頁反面）。且依民間一般仲介不動產買
    賣之慣例，佣金之比例多以「買三賣二」即買主付3%，賣主
    付2%之方式給付，依被告84年11 月6日聲請狀所載，在其妻
    鄭碧娟與證人丙○○共同居間介紹下，甲○○以1080萬元向
    林美蓮購得該房屋，事後分 1萬元予丙○○云云（見上訴卷
    (一)第127頁反面至128頁）。準此，則甲○○至多僅付佣金32
    4,000 元，惟尚須由被告之妻鄭碧娟與丙○○均分，是被告
    至多分得 162,000元而已，何須給付46萬元之佣金予被告或
    其妻？況依據證人即房屋出賣人之妻林美蓮在本院前審所述
    ，其因出賣房屋予甲○○，已另支付佣金予介紹人鄭碧娟、
    鄭國鼎，其中鄭碧娟即被告之妻所得為16萬元（見上訴卷(一)
    第 180頁）。證人丙○○在本院雖附和被告之詞證稱，鄭碧
    娟給其1萬元云云（見本院卷第104頁反面）。惟丙○○既與
    鄭碧娟共同居間介紹，豈有僅分 1萬元之理？是證人丙○○
    上述證言係迥護被告之詞，不可採信。綜上所述，縱認46萬
    元係借款，亦不可能以該46萬元折抵僅 162,000元之佣金。
    不僅如此，甲○○於偵查中初稱該46萬元係借款，陸陸續續
    還了一年才還清云云（見偵9727卷第34頁反面）；嗣於審理
    中始改稱被告未曾還款，該款項已充作被告為其介紹房屋之
    佣金云云（重上更(三)卷第25頁），就被告還款之情形所供出
    入甚大，顯見被告與甲○○未曾就該46萬元返還之期限、方
    法有所約定，而被告自收受該款迄今已 3年餘竟分文未還，
    亦經甲○○於偵查時供述明確（見偵9727卷第106頁反面、
    第240頁、第257頁反面）。另甲○○就其所稱被告曾經陸續
    還款乙節並說明稱：被告要我在應訊時供稱46萬元是借款，
    其後並以每次3萬元、5萬元不等之現金歸還，在1年內，包
    含利息已還款47萬元等語（見偵9727卷第165頁）；又稱：
    「（你以前何以說被告有陸陸續續還，還了47萬元？）是被
    告教我在檢調單位訊問時這樣說的」（見偵9727卷第159頁
    反面）。亦即有關曾經還款之供述，亦係被告之授意。綜上
    所述，被告及甲○○所辯46萬元已經以仲介佣金充抵、曾有
    部分還款，或已還清云云，均不可採信。至被告辯稱：其曾
    贈送奇（原）木桌予甲○○，併同前述之仲介佣金，充抵46
    萬元之債務云云。然46萬元均未返還，所謂購車之「借款」
    以及佣金抵債之說詞，均係勾串詞，均如前述；且甲○○於
    調查局及檢察官訊問之初，均未提及以奇木桌抵債，可見被
    告此部分所辯亦不可採。甲○○嗣附和被告之辯解，自係迴
    護之詞，不足採信。
  2.甲○○供稱係被告先向其借款 4、50萬元後，其始要求林錫
    哲將當月其應得之三富遊樂場紅利262萬元，分別簽發220萬
    元及46萬元之支票 2紙，並將其中46萬元之支票借予被告云
    云。然被告若開口借款 4、50萬元，何以甲○○會特別要求
    林錫哲開立46萬元之支票，而非40萬或50萬元之支票？實則
    46萬元約當購車款 918,000元之半數，此與甲○○多次供述
    車款之半數（部分）由其所付等語相符（見偵9727卷第 163
    反面、第164頁、第 159頁反面、第175頁反面）。應認46萬
    元確係甲○○基於上述之原因交付車款之半數予被告。
  3.被告辯稱：46萬支票係甲○○應得之紅利，甲○○若係為三
    富遊樂場而交付，何以用其本人應得之紅利支付云云。惟甲○○及林錫哲固均供指46萬支票係甲○○應得之紅利，而甲○○交付46萬支票之目的固包含三富遊樂場之順利經營，然
    三富遊樂場由甲○○、林錫哲實際經營，二人佔絕大半之股
    數，甲○○所佔之股份尤多（見偵9725卷第 2頁反面）。亦
    即三富遊樂場若能順利經營，甲○○可獲得最大之利益，則
    其為確保其自己之利益，自其所得之龐大紅利中支付46萬元
    ，應合常情。再林錫哲亦明白陳稱，三富遊樂場員工出事後
    之安家費並非向其拿取，其與甲○○負責不同部分之公關等
    情（見偵9725卷第5頁、第8頁），而被告收取之款項部分係
    由甲○○負責，其係結算利潤後開支票給甲○○，甲○○再
    給被告（見偵9725卷第17頁、第37頁），果此流程無誤，則
    被告所取得之46萬元支票應係甲○○應負責之部分，其由甲○○自己之紅利中支付，亦不必然要與是否公司支付員工安
    家費等同視之，是不得僅以此理由認為甲○○前開不利於被
    告之供述，不可採信。
  4.被告另以甲○○於調查局及檢察官之供述反覆不一、且充滿
    矛盾，認為甲○○所述有重大瑕疵，不可採信云云。查甲○○於83年5月26日第1次被約談，其後即密集被調查，於 5月
    31日、6月1日、6月2日、6月6日之調、檢之多次詢問時，固
    均未曾指述本案46萬支票係贈款，迨至6月7日調查局詢問時
    始第 1次表示：受邀被告偕同看車，被告以現金不夠為由開
    口借款 3、50萬元，經其探知確數後，被告告知係46萬元，
    其遂於某日交付46萬元支票等語，並仍稱是「購車借款」（
    見偵9727卷第51頁反面）。經細繹各次筆錄，在 5月31日詢
    問之前，甲○○未曾提及46萬元。其後於6月1日訊問時稱：
    46萬元是被告向我借的，沒有約定利息，每次都以3、5萬元
    不等還我，還了 1年才還完等語，仍未提及買車一事，亦即
    僅供稱係單純之借款（見偵9727卷第11頁）。6月2日訊問時
    仍稱係借款，仍未提及購車（見偵9727卷第19頁）；或稱：
    「（這46萬元支票是借給他買車的嗎？）我不知道他要作什
    麼」，並稱：未陪被告去看車（見偵9727卷第23頁、第22頁
    反面）。及至6月6日訊問時仍僅稱：81年 4月間泡茶時被告
    有說要買車，我知道他要買車，但未陪他去云云（見偵9727
    卷第29頁）。若對照甲○○前述其與被告串供不可供出購車
    ，被告教導其應訊之內容，互核相合。可知甲○○前述未供
    出實情，確因與被告間有勾串。甲○○並已供明其說出實情
    之緣由稱：被告告知只要依其交待的證詞應訊保證大家沒事
    ，我依其指示供述，卻被羈押，並察知被告的話不可靠，他
    只想保護自己，經思考後才決定將行賄經過坦承等語（偵97
    27卷第 165頁反面）。因之，實不能僅以甲○○之供述前後
    不一，即認甲○○之供述全不可採。
  5.被告辯稱：46萬元支票若有不法，被告怎可能收下，徒留證
    據云云。經查46萬支票固係以林錫哲名義簽發，並以被告之
    名義提示（見偵 12367卷第40頁支票）。然林錫哲係因支付
    紅利予甲○○而簽發支票，縱被告在場，林錫哲並不確知支
    票之實際用途（詳後述），其時本案尚未爆發，外界尚不知
    三富遊樂場係林錫哲、甲○○二人幕後經營，以被告言，其
    所收受者係甲○○交付之「客票」，易尋託詞；縱其後爆發
    本案，亦易以一般借款交待，此由被告與甲○○勾串應避談
    購車，即可印證。因之，亦不能僅以支付之工具係支票，推
    認其中不可能有不法。
  6.46萬元支票之交付林錫哲是否知悉用途？甲○○於調查局詢
    問時雖一度陳稱：與被告看車後之隔日有向林錫哲表示被告
    訂了一部車，並提議車款部分由我們（三富遊樂場）幫忙支
    付，並獲林錫哲同意等語（見偵 9727卷第163頁反面）。然
    甲○○於同一日之詢問，旋即補充稱：林錫哲僅負責開支票
    ，我致贈半數車款予被告時，林錫哲並不知道支票之真正用
    途（同偵9727卷第 164頁）。足見林錫哲雖知悉該支票可能
    要交付被告，然真正用途或甲○○與被告間有何默契，應非
    林錫哲所確知。因之，林錫哲於偵查中雖曾表示：46萬元支
    票係用以向被告打通關節擺平三富遊樂場所涉賭博案件之賄
    款，並出具相同內容之自白書一紙（見偵9725卷第178至182
    頁）。然林錫哲於83年 5月31日調查局詢問時，除自白向警
    察人員行賄外，並未供述向被告行賄（偵字第9725號卷第 2
    至7頁）；同年 6月1日檢察官訊問時亦為相同之供述（見偵
    9725卷第12頁），對於系爭46萬元支票僅表示是簽發交付甲○○之紅利、為何流入被告手中則不明瞭（見他字卷第 593
    卷第139 頁、第146頁）；同月2日在調查局詢問及檢察官偵
    查時，則供稱：據被告在案發後表示該46萬元支票係向甲○○借貸供購車使用等語（見他字卷18頁、第24頁）。前後所
    述已明顯不同。且林錫哲自白與甲○○共同行賄46萬元之同
    時，並自白另於同月18日為同一目的而再度行賄90萬元，而
    後者經查與事實並不相符（詳後述），關於參與行賄46萬元
    之供述究何所本，是否確係基於親身經歷而得認為與事實相
    符，已滋疑義。本院更二審為期慎重，繼本院更一審後，再
    勘驗林錫哲在調查局詢問時自白當時之錄影帶，查悉林錫哲
    在調查局人員指示自白行賄46萬元自白經過並為相關提示時
    ，先後表示：「我都不知道，你怎麼會知道」、「46萬元的
    事不要問我」等語，與其先前所供對於交付46元萬一事並不
    知情尚無不符；而承辦人員除於林錫哲撰寫自白書之過程中
    多所指導外，並曾向其表示：「我們可以考慮讓你早點出來
    」（見上更(一)卷第115頁以下、上更(二)卷第一宗第117頁以下
    ），足證林錫哲在偵查中確曾基於早獲開釋之利己動機故為
    悖反內心客觀認知之陳述。據上說明，尚不得採為認定犯罪
    事實之依據。
  7.被告嗣於本院前審提出桌曆上所寫之借據，記載「茲欠甲○○肆拾陸萬元，定於81年12月31日前返還，乙○○4/18」等
    語（見上更(二)卷第一宗第 141頁），欲證明其所稱46萬元支
    票確係借款；證人即被告之妻鄭碧娟亦到庭證述該借據發現
    之時間、地點（見上更(二)卷第一宗第 138頁）。然所謂之借
    據，應係交付債權人持有中，且46萬元支票乃係於茶樓交付
    ，果如甲○○所陳因係朋友不願收受借據（見本院卷第61頁
    反面），亦應當場撕毀才是，豈有保留之常情，故被告此片
    面之詞，不足採信。至被告妻子證述尋獲借據經過，亦屬附
    合被告之詞，證明力薄弱，無法資為有利於被告之認定。
(八)綜上所述，本院綜合以上事證，認為被告明知不得假借權力
    ，以圖本身之利益，仍違背上開規定，利用其檢察官之身分
    以及所擁有之偵查、追訴犯罪之權限，足以對甲○○、林錫
    哲經營之電動玩具遊戲業是否涉犯賭博有相當之影響力，仍
    託詞示意甲○○交付46萬元之事證明確。甲○○明知被告之
    真意，仍基於事實欄所示之理由，交付46萬元支票予被告，
    被告之圖利行為與甲○○之交付支票間有對價之關係之事證
    ，亦極明確。被告其餘所辯及其餘證人所為有利被告之陳述
    ，與本院所認定事實不合部分，因不影響於本案事實之認定
    ，無逐一論述之必要，附此敘明。
二、論罪與科刑之理由：
    被告乙○○係檢察官，職司犯罪之偵查、追訴，係依據法令
    從事公務之人員，其知悉甲○○係三富遊樂場之幕後負責人
    ，可能涉犯賭博罪，對於甲○○是否被偵查或三富遊樂場能
    否順利經營，有相當之影響力，其利用其身分及有該等權限
    之機會，示意甲○○交付款項，自係對於非主管、監督之事
    務，利用職權機會、身分圖私人不法之利益。被告行為後，
    動員戡亂時期貪污治罪條例名稱業於81年 7月17日修改為貪
    污治罪條例，且於81年7月17日、85年10月23日及90年11月7
    日三度修正，其第 6條第1項第5款圖利罪之條號、犯罪構成
    要件、法律條項及法定刑，並自原定（即62年 8月17日修正
    之動員戡亂時期貪污治罪條例）之「第 6條第1項第4款規定
    ：對於非主管或監督之事務，利用職權機會或身分圖利者，
    處5年以上有期徒刑，得併科3萬元以下罰金」，修正（即81
    年7月17日修正）為「第6條第1項第5款：對於非主管或監督
    之事務，利用職權機會或身分圖利者，處 5年以上有期徒刑
    ，得併科新台幣 100萬元以下罰金，未遂犯罰之」，再修正
    （即85年10月23日修正）為「第 6條第1項第5款：對於非主
    管或監督之事務，利用職權機會或身分圖私人不法之利益者
    ，處5年以上有期徒刑，併科新台幣 3000萬元以下罰金，未
    遂犯罰之」，最後修正（即90年11月7日修正）為「第6條第
    1項第5款：對於非主管或監督之事，明知違背法令，利用職
    權機會或身分圖自己或其他私人不法之利益者，因而獲得利
    益者，處 5年以上有期徒刑，得併科新台幣3000萬元以下罰
    金」。是比較修正前後之法律，被告之行為均該當於行為時
    、中間法及裁判時該條例關於非主管、監督事務圖利罪之犯
    罪構成要件，而以行為時之法律規定對被告最為有利，應依
    刑法第2條第1項但書之規定，以81年修正公布前（即62年 8
    月17日修正公布之法律）之戡亂時期貪污治罪條例第6條第1
    項第 4款之規定論被告以對於非主管、監督之事務，利用職
    權機會、身份圖利罪。檢察官雖認被告係犯起訴時有效之貪
    污治罪條例第 4條第1項第5款之受賄罪，惟受賄罪之成立，
    無論其出於職務上行為或違背職務之行為，皆以所授受之賄
    賂與因而涉及之特定污職行為間具有對價關係為其要件，此
    項犯罪構成要件之事實，在訴訟上應依積極證據而為嚴格證
    明，如不能證明從事公務之人員以特定污職行為交換不法給
    付，縱使概括地倚恃職務身分謀財，甚至進而從事單方不法
    行為，亦僅應認其犯行僅符職務上不法謀利行為之概括規定
    而依圖利論罪（最高法院51年台上字第 750號判例參照）。
    本案被告堅詞否認要求、期約或收受賄賂，依甲○○所供「
    因為他是桃園地檢署的檢察官，混得很熟，也常去喝花酒，
    他也有取締賭博性電動玩具的職權，所以避免他會取締，就
    送他了」、「沒有替我們關說或關照案件，我認識他只是為
    了提高身分地位，直覺上他也幫不了其他忙」等等致送財物
    之動機，亦僅能證明其為一己之內在意念，無從認定業已外
    顯而與被告乙○○達成賄賂之合意。檢察官雖依甲○○、林
    錫哲在偵查中之自白，指前述46萬元係彼二人為使被告關照
    三富遊樂場所涉由林大鈞頂替之賭博案件、避免擴大追查波
    及幕後實際主持人而為交付，但卷查彼等在偵查程序中之筆
    錄，關於交付46萬元支票之原因，林錫哲所供「基於被告與
    三富遊樂場之直接業務關係及為三富遊樂場之順利經營著想
    ，故應允被告買車的車款由三富遊樂場來負責支付」云云（
    見偵9725卷第96頁），與甲○○所為前述沒有關說或關照具
    體案件等等不涉賄買特定污職行為合意之自白並不相符，無
    從相互補強而證實被告就違背職務行為收受賄賂。況林錫哲
    在偵查中關於行賄46萬元之自白，尚有悖反陳述當時內心客
    觀認知之瑕疵，亦不足以積極證明檢察官所指被告收受賄賂
    之情形。故被告雖未主動積極檢舉偵辦甲○○、林錫哲所涉
    賭博罪嫌，又代彼等探詢三富遊樂場所涉刑事案件之偵查人
    員姓名，既查無積極證據足可證明其與甲○○等合意以此特
    定行為交換污職代價，與受賄罪之要件尚不合致，起訴法條
    應予變更。
三、原審以被告罪證明確，予以以論罪科刑，固非無見，然被告
    所為係對於非主管或監督之事務，利用職權機會、身份圖利
    罪，原審判決未及比較適用修正後之貪污治罪條例之規定，
    且認為被告犯修正前同條例第 4條第1項第5款對於違背職務
    之行為，收受賄賂罪，尚有未洽。被告上訴否認犯罪，雖無
    理由，然原審判決既有前述可議之處，自屬無可維持，應由
    本院將此部分撤銷改判。爰審酌被告身為檢察官並具高等教
    育學位，竟不顧官箴法紀，仗恃執法官員身分藉機需索，其
    肆意糟賤法曹名器自肥，辱職污權之程度，較諸僅因特定行
    為交換賄賂者尤為惡劣，事後猶多方掩飾，缺乏認錯悔過之
    具體表現，以及所圖得之不法利益為46萬元，數額非多等一
    切情狀，爰量處如主文第 2項所示之刑，並依法宣告褫奪公
    權 6年，所得財物新臺幣46萬元追繳沒收，如全部或一部無
    法追繳時，以其財產抵償之。
四、不另為無罪諭知部分：
(一)公訴意旨另以被告乙○○除不法收取前述46萬元財物外，另
    於81年 4月18日收受林錫哲所交付之90萬元賄款，而對甲○○、林錫哲二人所犯賭博罪嫌未予檢舉，亦涉違背職務收受
    賄賂罪嫌云云。
(二)檢察官認被告涉犯收受林錫哲致送之90萬元賄款之罪嫌，無
    非係以被告曾於81年4月18日向竹企會稽分行清償100萬元貸
    款，參照原審共同被告林錫哲在偵查中所供，認為林錫哲曾
    於81年 4月15日自彰化商業銀新生路辦事處莊新地帳戶提領
    現金90萬元借予被告，經被告以新竹區中小企業銀行會稽分
    行之同額支票返還並存入莊新地帳戶後，復於同月18日午後
    與被告相偕前往彰銀新生路辦事處領款，並於途中向被告表
    示願由三富遊樂場代付購車款項、請其關照該遊樂場被查獲
    之賭博案，經被告應允並索求賄款90萬元及另借10萬元後，
    提領 100萬元載同被告前往竹企會稽分行，見被告攜款而入
    、空手而出，為其論據。惟查：
  1.81年 4月18日為星期六，有該年年曆一紙為憑（見原審卷(一)
    第 142頁），依據公知之事實，銀行於週六下午停止上班，
    是原審共同被告林錫哲在偵查中所供當日午後偕同被告前往
    銀行提款行賄，已然顯無可能。
  2.而林錫哲於81年4月18日，雖曾向彰銀新生路辦事處提領100
    萬元現款，被告亦於同日向竹企會稽分行清償貸款 100萬元
    ，倘如林錫哲所言先往彰銀新生路辦事處提款轉赴竹企會稽
    分行還款之經過不虛，則林錫哲提款之時間自應在被告前往
    竹企會稽分行還款前。然被告81年 4月18日至竹企會稽分行
    清償貸款100萬元之時間為上午9時56分，有該行83年11月16
    日日竹企銀會稽字第1697-1號函附卷足憑（見原審卷(二)第92
    至94頁）。而彰銀新生路辦事處就提款交易，不論利用自動
    付款機或至該行櫃台提款，均混合按先後順序編列流水序號
    ，經證人即該行職員徐烈信於原審具結證明無誤（見原審卷
    (三)第111頁反面）。原審共同被告林錫哲於81年4月18日自莊
    新地帳戶提領100萬元之序號為30270號，有卷附活期取款憑
    條影本為憑；同日順序在前之序號第 30224號係利用自動付
    款機於上午10時30分取款，亦為卷附自動付款機存戶取款明
    細表所載甚詳；兩者參互以觀，林錫哲提款 100萬元交易順
    序在後，時間上必不可能早於當日上午10時30分，更不可能
    在被告同日上午9時56分向竹企會稽分行清償100萬元之前，
    足證被告並非以林錫哲自莊新地帳戶提領之100萬元還款。
  3.原審共同被告林錫哲所為前述不利於被告之陳述，既與待證
    事實顯然不符，自不得採為認定被告收受90萬元賄款之依據
    ，此部分公訴事實尚屬不能證明，公訴人就此有關係部分之
    上訴，為無理由，本應為駁回諭知（乙○○其餘被訴濫用職
    權等部分─即起訴書犯罪欄三部分，經本院上訴審判決已經
    判決無罪後確定），惟此有關係部分之上訴與本院前開論罪
    科刑之部分，檢察官認有裁判上一罪關係，爰不另為無罪及
    駁回之諭知，併此敘明。
據上論斷，應依刑事訴訟法第369條第1項前段、第364條、第299
條第1項前段、第300條，62年 8月17日修正公布之戡亂時期貪污
治罪條例第2條前段、第6條1項第4款、第10條第1項、第2項、第
17條，刑法第 2條第1項但書、第11條前段、第37條第2項，判決
如主文。
本案經檢察官姜貴昌到庭執行職務
中    華    民    國    95    年    6     月    29    日
                  刑事第九庭審判長法  官  官有明
                                  法  官  周盈文
                                  法  官  李文成
以上正本證明與原本無異。
如不服本判決，應於收受送達後10日內向本院提出上訴書狀，其
未敘述上訴之理由者並得於提起上訴後10日內向本院補提理由書
（均須按他造當事人之人數附繕本）。
                                  書記官  邵淑津
中    華    民    國    95    年    6     月    29    日
附錄本案論罪科刑法條全文：
62年8月17日戡亂時期貪污治罪條例：
第6條第1項第4款：
有左列行為之一者，處五年以上有期徒刑，得併科三萬元以下罰
金：
四  對於非主管或監督之事務，利用職權機會或身分圖利者。


司法院資訊處製作；財團法人民間司法改革基金會備份。
